【裁判字號】    99,上易,278
【裁判日期】    990727
【裁判案由】    給付違約金
【裁判全文】
臺灣高等法院臺中分院民事判決         99年度上易字第278號
上  訴  人  乙○○
被  上訴人  甲○○○
訴訟代理人  何立斌律師
            蔡得謙律師
上列當事人間請求給付違約金事件，上訴人對於中華民國99年5
月5日臺灣臺中地方法院第一審判決（98年度訴字第2292號）提
起上訴，本院於99年7月13日言詞辯論終結，茲判決如下：
    主  文
原判決命上訴人給付被上訴人之金額超過新台幣伍拾萬元之本息
及遲延利息起算日超出98年10月9日部分，暨該部分假執行之宣
告及命上訴人負擔訴訟費用之裁判，均廢棄。
上開廢棄部分，被上訴人在第一審之訴及假執行之聲請均駁回。
其餘上訴駁回。
第一、二審（已確定部分除外）訴訟費用，由上訴人負擔12分之
5，餘由被上訴人負擔。
    事實及理由
壹、被上訴人主張：（一）兩造於98年6月15日訂立不動產買賣
    契約書，由伊將所有坐落台中市○○區○○段169-22、-23
    地號土地及其上同段320、506建號即門牌號碼同區○○路○
    段327號房屋，以新台幣（下同）2500萬元之價格出售予上
    訴人；上訴人並於簽約時，將其開立之票載發票日為同年月
    20日之250萬元支票乙紙，存入辦理系爭買賣價金履約保證
    事宜之僑馥建築經理股份有限公司（下稱僑馥公司）所設履
    約保證專用帳戶，資為給付賣方即伊之簽約款。詎系爭支票
    於發票日屆期後，經提示不獲兌現，經伊催告上訴人給付簽
    約款250萬元，上訴人仍拒不支付，致伊解除系爭契約，是
    依系爭契約第11條第2款約定，伊得請求上訴人給付懲罰性
    違約金250萬元。（二）伊否認上訴人所稱仲介人員蔡政佑
    為伊之代理人，且蔡政佑並無詐欺上訴人訂約情事，關於房
    屋租賃情形，於簽訂系爭買賣契約前，已向上訴人提示系爭
    房屋租賃契約，並先討論租金問題，至承租人王銀伶承租後
    供訴外人政峰有限公司使用，根本不致有損買方權益；關於
    系爭土地用途，蔡政佑僅告知為一般住宅用地、但可設立公
    司行號從事商業用途，而系爭房地事實上亦確可設立公司行
    號從事商業用途；關於系爭房屋週遭環境，蔡政佑僅係將所
    聽聞元大建設開發股份有限公司（下稱元大公司）以每坪72
    萬元買受對面土地之資訊提供予上訴人，並非明知為不實之
    事項，而仍故為不實告知。又即令上訴人係因主觀上相信系
    爭房屋對面土地經元大公司以每坪72萬元成交，系爭房地增
    值可期而簽訂系爭契約，亦僅屬「動機錯誤」，自無許表意
    人即上訴人主張撤銷，否則勢將嚴重危害交易安全。（三）
    本件懲罰性違約金之約定，應尊重雙方約定內容；況上訴人
    遲延給付之違約情節，實屬重大，且伊全無受有契約履行之
    利益，衡情該約定之懲罰性違約金額要屬適當等情，爰提起
    本件訴訟，聲明求為命上訴人應給付伊250萬元，及自起訴
    狀繕本送達翌日起至清償日止，按年息5%加計遲延利息之判
    決（原審判決命上訴人應給付被上訴人120萬元本息，駁回
    被上訴人其餘之訴，未據聲明不服，已告確定）。
貳、上訴人則以：（一）伊於簽訂系爭買賣契約後，發現有遭被
    上訴人之代理人即被上訴人所委任之日春不動產有限公司（
    下稱日春公司）所屬仲介人員蔡政佑詐欺，致對本件買賣標
    的物之重要性質陷於錯誤而承買系爭房地之情事，即其所稱
    ：系爭房屋每月出租金額及使用情形，系爭房地將因對面15
    00坪土地經元大公司以每坪72萬元買受而大幅增值，系爭房
    地為商業區用地等情均屬不實。伊已依民法第92條、第88條
    第2項及第226、227、256條規定，聲明撤銷本件承買之意思
    表示，並解除本件買賣契約，是伊並無違約之責，且已無給
    付價金之義務，亦無給付違約金之義務。此外，被上訴人於
    委託仲介出示標的物現況說明書所附專任委託銷售契約書，
    故意記載委託價3580萬元、屋主底價2988萬元等不實事項，
    再稱可以2500萬元出售予伊，誘使伊陷於錯誤而購買系爭房
    地，再於98年6月15日成交訂立買賣契約時，更改委託事項
    變更契約書而記載屋主實拿2448萬元以配合掩飾，是伊確係
    受詐欺而為意思表示，爰再以上訴狀繕本送達為撤銷買賣契
    約之意思表示。（二）若仍認伊有違約之情，衡諸伊之違約
    情節甚為輕微，且被上訴人於系爭買賣契約解消後3個月，
    即以同等價格將系爭房地出售予訴外人紀金樹、黃昭玫，並
    於此期間繼續收取租金，未因此受有損害，則被上訴人請求
    250萬元之違約金，顯屬過高，應酌減至相當於其出租系爭
    房屋三個月之租金即15萬元始相當等語，資為抗辯。
參、原審法院審理後，斟酌兩造之主張及攻擊防禦方法之結果，
    認被上訴人依系爭買賣契約第11條第2款之約定，請求上訴
    人給付懲罰性違約金，於120萬元，及自起訴狀繕本送達上
    訴人翌日即98年10月1日起至清償日止，按週年利率5%計算
    之利息之範圍內，於法有據，應予准許，逾此範圍之請求於
    法無據，應予駁回。而為被上訴人一部勝訴、一部敗訴之判
    決。並依兩造之陳明，分別酌定相當之擔保金額為准予假執
    行及免為假執行之宣告。上訴人不服，提起上訴，聲明求為
    判決：（一）原判決關於上訴人敗訴部分廢棄。（二）上開
    廢棄部分，被上訴人在第一審之訴及假執行之聲請駁回。（
    三）第一、二審訴訟費用由被上訴人負擔。被上訴人則答辯
    聲明求為判決：駁回上訴人之上訴。
肆、兩造不爭執之事項
一、兩造於98年6月15日簽訂系爭買賣契約，由被上訴人將其所
    有系爭房地以2500萬元之價格出售予上訴人，雙方並約定系
    爭買賣契約委由僑馥公司辦理買賣價金履約保證事宜。上訴
    人於簽約時將系爭支票存入僑馥公司所設履約保證專用帳戶
    ，以為上訴人給付被上訴人之簽約款。
二、系爭支票屆期後，經僑馥公司提示不獲付款，98年6月間被
    上訴人以原證4原審法院卷第21、22頁之存證信函催告上訴
    人於文到7日內將簽約款存在信託履約保證專戶，並配合辦
    理產權移轉點交等相關程序；上訴人於98年6月24日收受該
    存證信函。被上訴人復於98年7月21日以原證4原審法院卷第
    20、21頁之存證信函解除系爭不動產買賣契約；上訴人於98
    年8月13日收受該存證信函。
三、被上訴人出售系爭房地係於98年 5月間委任日春公司「有巢
    氏房屋八期加盟店」為媒介居間人，雙方並於98年 5月31日
    簽訂被證1即原審法院卷第52-53頁之專任委託銷售契約，並
    由日春公司所屬經紀人蔡政佑擔任系爭房地銷售之承辦人。
四、上訴人於98年6月22日寄發被證2即原審法院卷第54-59頁之
    存證信函予被上訴人，主張簽約後發現被詐欺及買賣標的物
    有瑕疵，依民法第92條規定撤銷被詐欺之意思表示，並依民
    法第226、227及第256條之規定，解除買賣契約，被上訴人
    於98年6月間收受該存證信函。上訴人復於98年10月8日言詞
    辯論日，當庭以意思表示錯誤為由，撤銷系爭買賣契約之意
    思表示。
伍、本院之判斷：
一、上訴人抗辯遭被上訴人之代理人蔡政佑詐欺、意思表示之內
    容錯誤，致簽訂系爭買賣契約，已先後於98年6月22日、98
    年10月8日及99年6月1日上訴書狀之送達為撤銷該被詐欺、
    錯誤而為買受之意思表示；並主張買賣標的物有瑕疵，依民
    法第226、227及第256條等之規定解除買賣契約，故其無違
    約之情事，有無理由？
    按因被詐欺或被脅迫而為意思表示者，表意人得撤銷其意思
    表示。但詐欺係由第三人所為者，以相對人明知其事實或可
    得而知者為限，始得撤銷之。被詐欺而為之意思表示，其撤
    銷不得以之對抗善意第三人，民法第92條定有明文。所謂詐
    欺云者，係謂欲相對人陷於錯誤，故意示以不實之事，令其
    因錯誤而為意思之表示。被詐欺而為意思表示者，依民法第
    92條第1項之規定，表意人固得撤銷其意思表示，惟主張被
    詐欺而為表示之當事人，應就此項事實負舉證之責任（最高
    法院18年上字第371號判例、44年台上字第75號判例參照）
    。本件上訴人既抗辯遭蔡政佑詐欺，依民法第92條第1項之
    規定，撤銷其所為意思表示，即應就蔡政佑如何欲被告陷於
    錯誤，故意示以不實之事，令其因錯誤而為意思表示，負舉
    證之責，經查：
（一）關於系爭房屋租賃情形：
      上訴人所舉之證人即上訴人之配偶徐誌豪於原審到庭證稱
      ：還沒有去看房子之前蔡政佑有告知說該屋壹個月租金6
      萬元，看了之後蔡政佑也是說一個月租金6萬元，伊沒有
      問當時的承租人，因為不是很認識；簽約當日被上訴人拿
      出租賃契約書後，有就為何會與之前的租金差這麼多，租
      賃契約書是寫每月租金五萬元，二年後後才有調高，伊有
      問蔡政佑為何與之前差那麼多，蔡政佑就一直講對不起等
      語（見一審卷第86頁正反面），固證述蔡政佑於簽約前告
      知系爭房屋出租之租金為每月6萬元。惟證人即系爭買賣
      仲介日春公司業務員蔡政佑於原審到庭結證稱：伊向上訴
      人介紹系爭房地，有跟其說該房屋出租中，但沒有說每月
      是6萬元，因上訴人與該屋之承租人認識，且是多年的鄰
      居，在承辦本件時有告訴上訴人說屋主在越南經商，上訴
      人想買時屋主不一定在臺灣，請她若真的想買的話伊願意
      提供租賃合約書給她看，在簽約當天，在簽約之前伊就有
      拿租約給她看，且告知租金每月5萬元，3年後調整為55,0
      00元，上訴人主張沒有事先拿契約給她看，是後來告知是
      錯誤的等語（見同卷第67頁反面、第68頁正面），則否認
      有告知上訴人系爭房屋每月租金為6萬元之情事。再者，
      證人即系爭買賣契約代書洪孟志於原審到庭結證稱：買賣
      契約書第15條有約定房屋出租的事，是用手寫的，租賃契
      約伊記得當時有拿給上訴人看，當時有談到該房子出租一
      個月出租多少錢，但金額伊忘記了，伊只記得當時有把租
      賃契約給上訴人看，她有表示租金一個月多少，上訴人知
      道，但後續的事情伊就沒有去瞭解了；上訴人於簽訂系爭
      不動產買賣契約時沒有說她看中對面1,500坪土地係由元
      大建設公司以每坪72萬元買受，因此她才要購買系爭房地
      ，上訴人也沒有說為何要買系爭房地，因在簽約時雙方氣
      氛還都很和諧等語（見同卷第66頁反面）。前開三位證人
      均證述簽約當日被上訴人有提出系爭房屋出租之租賃契約
      ，租約載明租金每月5萬元，2年後有調高等情，是縱蔡政
      佑於簽約前有告知上訴人系爭房屋每月租金為6萬元之情
      事，上訴人於將簽約前既已閱覽租賃契約書，知悉實際租
      金數額後，始簽約購買，並約明於買賣契約書第15條（見
      同卷第11頁），就此部分難認上訴人有受蔡政佑詐欺、或
      其購買之意思表示內容有何錯誤之可言。上訴人此部分抗
      辯，並非可採。
（二）關於系爭房屋週遭投資及經濟發展部分
      上訴人抗辯：蔡政佑於98年6月初為促使上訴人決定購買
      系爭房地，竟騙稱系爭房地對面1,500坪土地，已由開發
      房地產信譽卓著，並具有景氣指標作之元大公司以每坪72
      萬元成交買受，準備興建商辦大樓，作為企業總部，系爭
      房地將大幅增值，並向伊騙稱系爭房地為商業區用地等不
      實情事，致伊對本件標的之認知與標的實際狀況有極大差
      異，因而陷於錯誤，而為買受之意思表示云云，固據其提
      出蔡政佑書寫之說明書，並舉證人蔡政、徐誌豪為證。惟
      查：
    1.上訴人提出之說明書畫有系爭房地位置圖，並於系爭房地
      對面土地畫有正方形、斜線土地，該正方形區塊旁並記載
      「元大建設以每坪72萬成交將蓋商辦大樓」字樣（見同卷
      第62頁）。參酌：證人蔡政佑於原審到庭結證稱：「（
      你介紹被告購買系爭房地，有無跟他說該房屋對面1,500
      坪土地，已由元大建設股份有限公司以每坪72萬元成交買
      受，準備興建商業大樓作為商業總部，系爭房地會大幅增
      值，並提出剛剛提示給你看的說明書給被告看？）沒有，
      我們在買賣房子時會提供相關買賣的不動產的說明書給買
      方先事先看過，但我不能確定剛剛給我看的那張說明書是
      簽約前給被告看還是簽約後，因上面沒有任何我的簽名或
      我們公司的簽章，所以我主張我們買賣房子都是針對買賣
      的該物件提供正確資料，不會提供週邊物件資料給買方。
      」、「（被證二的說明書是何時交給被告的？）不知是簽
      約前還是簽約後提供給被告的，我已經忘記了。針對被告
      律師所提物件的開價是2,800萬元是錯誤的，因剛開始原
      告委託我們出售的價格是3,580萬元，而非2,800萬元。）
      」、「（說明書上面有元大建設以每坪72萬元成交將蓋商
      辦大樓，是你寫的？）對，是我寫的。）」、「（上開部
      分有無任何依據或記載？）我們在提供週邊行情時，仲介
      的能力沒有辦法去調查土地是何人買賣的，因元大證券公
      司有在那塊地出租給他們的客戶當停車格就是特約停車場
      ，我當時是聽人家說的，所以才寫那段文字。」、「（你
      確定有跟被告講說系爭房屋的對面是每坪72萬元成交，是
      元大證券公司）我確定有講，但忘了是簽約前還是簽約後
      講的。」等語（見同卷第68頁正至69頁反面）。證人即
      上訴人之配偶徐誌豪於原審到庭證稱：「（能否陳述你與
      蔡政佑接觸或你太太與蔡政佑接觸而你在場，蔡政佑跟你
      們仲介購買系爭房屋？）都是我與我太太與蔡政佑三人，
      因為想要投資，是我們先去看八期的房子，看完之後不是
      很喜歡，蔡政佑跟我們講文心路這邊有房子要賣，然後就
      隔了一、二天就到那邊看房子，看房子時蔡政佑就說附近
      有捷運的出口，並指著對面有一塊地說是元大買的地，已
      經成交了，要蓋大樓用的，他就說那棟大樓成交一坪72萬
      元，我們認為這邊利潤還不錯，所以才會想去投資。」、
      「（有去現場看房子當時的情形？）有，去現場是由蔡政
      佑帶我們去，最主要是講到附近的地緣，還有附近的捷運
      ，有帶我們去看。」、「（當時房子的使用狀況如何？）
      當時有人在那邊租賃，已經住在那邊了，當時承租人是做
      倉庫與住家使用，因為還有店面，店面是販售衣服服飾的
      。」、「（提示本院卷62頁，是否為蔡政佑寫給你們的？
      ）是的。就是帶看房子後二、三天，簽約前拿給我們的。
      」、「（蔡政佑跟你們說對面那一塊地元大公司以72萬元
      買去是很肯定的，還是聽說的？）很肯定的說，當時他指
      著對面那塊地說元大已經買了那塊地以72萬元成交的。」
      等語（見同卷第85頁反面至87頁正面）。上開說明書記載
      「元大建設以每坪72萬成交將蓋商辦大樓」字樣，證人蔡
      政佑證述該文字為其所書寫，且證述其有跟上訴人說系爭
      房屋的對面是每坪72萬元成交，是元大證券公司，再參酌
      證人徐誌豪前揭證述，堪認上訴人抗辯蔡政佑當時告知上
      訴人：系爭房地對面1,500坪土地，已由元大公司以每坪
      72萬元成交買受，準備興建商辦大樓部分，應屬真實。
    2.惟民法上之詐欺，必詐欺行為人有使他人陷於錯誤之故意
      ，致該他人基於錯誤而為不利於己之意思表示者始足當之
      。倘行為人欠缺主觀之詐欺故意，縱該他人或不免為錯誤
      之意思表示仍與詐欺之法定要件不合，無容其依民法第92
      條第1項規定撤銷意思表示之餘地（最高法院98年度台上
      字第171號判決參照）。查蔡政佑當時告知上訴人系爭房
      地對面「元大建設以每坪72萬成交將蓋商辦大樓」部分，
      是否有使上訴人陷於錯誤之故意，致上訴人基於錯誤而為
      不利於己之意思表示，或僅係將聽聞自他人之訊息告知上
      訴人，供其參考，不無疑問。其次，所謂買賣者，係指當
      事人約定一方移轉財產權於他方，他方支付價金之契約。
      當事人就標的物及其價金互相同意時，買賣契約即為成立
      ，民法第345條定有明文。兩造簽訂系爭買賣契約時，上
      訴人已知系爭房屋之租賃情形，雙方就此部分於系爭買賣
      契約書第15條並有約定，就此部分並無上訴人抗辯之受詐
      欺或錯誤之情事，已如前述，且系爭房屋有無出租涉及民
      法第425條買賣不破租賃之問題，故屬於契約重要事項，
      而成締約條款。而系爭房地對面「元大建設以每坪72萬成
      交將蓋商辦大樓」部分，並非買賣契約必要之點，至多僅
      能認係上訴人資為判斷該區段價值而購買系爭房地之動機
      之一部分。如上訴人認為其與被上訴人於締約，系爭房地
      對面「元大建設以每坪72萬成交將蓋商辦大樓」此一訊息
      影響其購買意願，則此一訊息係屬重要，應如租賃情形般
      於系爭買賣契約條款中明白約定，使之成為契約條款之一
      部分，惟綜觀系爭買賣契約條款，兩造並無此約定。證人
      即系爭買賣契約代書洪孟志於原審到庭結證稱：上訴人於
      簽訂系爭不動產買賣契約時沒有說她看中對面1,500坪土
      地係由元大建設公司以每坪72萬元買受，因此她才要購買
      系爭房地等語，顯見上訴人對該訊息內容並不認為係屬重
      要，是上訴人當時應非因蔡政佑該不實訊息而陷於錯誤，
      始願購買系爭房地。再者，依證人蔡政佑之證述，上訴人
      於接洽過程中曾表明購買系爭房地之用途係：伊知悉系爭
      房屋有出租予他人，伊現在購買等捷運蓋完後有增值就要
      賣掉，但她說一半要自用，因該屋前後鄰路是兩筆建號、
      地號，所以她說前面要自用，後面要出租等語。顯見上訴
      人購買系爭房地，其考慮之重點在於系爭房屋當時已出租
      予他人、系爭房屋附近未來有捷運等情，而兩造簽訂系爭
      買賣契約時系爭房屋確實出租中，附近確實有捷運規劃，
      此為兩造不爭執之事實。再就系爭房地之價格而言，蔡政
      佑於上開說明書系爭土地旁邊書寫：地坪預估45萬1坪，
      前後臨路等語（見同卷第65頁），並未告知每坪75萬元，
      且上訴人毀約後，被上訴人以2,500萬元之同一價格將系
      爭房地出售予訴外人紀金樹等人，此有土地及建物登記謄
      本在卷可憑（見同卷第95-98頁），並為兩造不爭執之事
      實，顯見上訴人以2,500萬元之價格向被上訴人購買系爭
      房地，純就系爭房屋本身之狀況而言，並無受騙誤以高價
      買受之情形。至於系爭房地對面縱確實有「元大建設以每
      坪72萬成交將蓋商辦大樓」之情事，其位置、面積、用途
      與系爭房地並不相同，亦難認上訴人有基於錯誤而為不利
      於己之意思表示之可言。況系爭買賣契約於98年6月15日
      簽訂，而上訴人於簽約當日交付用於給付第一期貸款之系
      爭支票，其兌現之發票日為98年6月20日，兩者相距僅短
      短5日，上訴人如何知悉蔡政佑提供之上開訊息不實？就
      此，上訴人於98年6月22日寄發存證信函予被上訴人，於
      存證信函內主張：本件簽約買受本件標的後，經甲○○○
      告知，蔡政佑所稱對面千餘坪土地已由元大證券公司買受
      ，準備興建企業總部事項，根本子虛烏有，一派胡言云云
      （見同卷第56、57頁），惟嗣後於原法院審理時則稱：上
      訴人是在河南路經營海洋先生專業海鮮量販店，本件簽約
      後有一個她的客戶是當代書的到她的店裡買東西有跟她提
      到系爭土地對面1,500坪土地，元大並無購買的事實，伊
      才知道原來蔡政佑跟她所述不是事實云云（見同卷第115
      頁反面、第116頁正面），前後所述不同。參以證人洪孟
      志於原審證稱：上訴人跟伊講說她不買了，支票到期沒有
      兌現，伊有問上訴人原因，上訴人只這樣說，伊告訴上訴
      人說要不要考慮看看，若真的不買就要依合約來處理，上
      訴人是說她家人不同意，所以不買等語（見同卷第67頁）
      ，顯見上訴人嗣後未履行買賣契約，似另有他情，益徵本
      件上訴人並無受蔡政佑詐騙始為簽約之情事。
（三）關於系爭土地用途部分
      上訴人抗辯：蔡政佑於98年6月初仲介系爭房地時，向伊
      騙稱系爭土地為商業區用地，伊買受後，才知根本不是商
      業區用地云云。惟證人蔡政佑於原審到庭結證稱：伊介紹
      上訴人購買房子時，並沒有跟上訴人說房子的土地是商業
      區用地，當時是告知上訴人那是一般住宅用地，但可設立
      公司行號從事商業用途等語（見同卷第68頁背面）。此外
      ，上訴人並未舉證證明蔡政佑就此部分有對其施行詐術令
      其陷於錯誤之情事，是上訴人就此部分所為之抗辯，亦非
      可採。
（四）關於被上訴人委託銷售契約書是否故意以記載不實之方式
      欺罔上訴人，使之陷於錯誤部分：
      上訴人主張：被上訴人於98年5月31日委託仲介蔡政祐出
      示標的物現況說明書所附專任委託銷售契約書（原審被證
      一），故意以不實事項，記載系爭不動產委託價3,580萬
      元，屋主底價2.988萬元，可以將系爭不動產以2,500萬元
      出售給上訴人，上開記載委託價之金額為虛偽意思表示，
      主要目的誘使上訴人陷於錯誤而購買系爭不動產，再於成
      交訂立買賣契約時即98年6月15日更改委託事項變更契約
      書記載：「屋主實拿新台幣貳仟肆佰肆拾捌萬元整」，配
      合演出，上開故意示以不實之事，令上訴人因錯誤而為意
      思表示，伊自得予以撤銷云云，被上訴人則抗以：關於專
      任委託銷售契約書乙節，查其內買賣價金之議定與調整，
      其過程屬買賣不動產過程中常有之事，且依據買賣雙方最
      後議定之價金條件，配合委託事項變更契約書之訂定，難
      認有何詐欺或受詐欺之可指。況且系爭房地買賣契約已因
      上訴人違約拒付價金，經被上訴人催告付款不果後，於民
      國98年8月13日合法解除，而溯及訂約時失效，與自始未
      訂契約同，上訴人猶另以受詐欺為由，於99年6月1日具狀
      撤銷系爭買賣契約意思表示云云，洵為無據等語。查關於
      被上訴人原始委託證人蔡政祐出售之價格確為3,580萬元
      乙節，已據證人蔡政祐於原審到庭供證明確（見原審卷第
      68頁），是其事後因上訴人議定買賣價格後，再徵得被上
      訴人之同意而變更委託事項，此為委託房地買賣之常態，
      難認係欺罔之行為。況其後與上訴人議定之價格2,500萬
      元，與上訴人反悔不買後被上訴人再行出售之價格相同，
      已如上述，依此，亦足認證人蔡政祐上開議價過程之行為
      並無使上訴人就買賣標的物價值產生錯誤判斷之情事，自
      無其同意以2,500萬元買受係受欺罔陷於錯誤而為意思表
      示之可言。
（五）綜上，上訴人分別於98年6月22日以存證信函，於99年6月
      1日以上訴書狀以上舉主張簽約後發現被詐欺，因錯誤而
      為意思表示及買賣標的物有瑕疵，依民法第92條規定撤銷
      意思表示，並依民法第226、227及第256條之規定，解除
      買賣契約，難認有據，不生撤銷及解除契約之效力，亦即
      系爭買賣契約於當時仍合法有效存在，上訴人自應依約履
      行。其次，系爭買賣契約因上訴人違約不為給付第一期價
      金及配合辦理產權移轉點交等相關程序，經被上訴人於98
      年8月13日合法解除（詳如後述），而溯及於訂約時失其
      效力，與自始未訂契約同（最高法院23年上字第3968號判
      例參照），是上訴人另於其後始以意思表示錯誤為由，撤
      銷系爭買賣契約之意思表示，已無買賣契約可供其撤銷，
      上訴人抗辯意思表示錯誤云云，亦難據以為有利於上訴人
      之認定。
二、關於上訴人應付之違約金以多少為相當部分：
    查系爭買賣契約第11條第2款約定：本約簽訂後，甲方（即
    上訴人）若有擅自解約、不為給付或違約情事致本約解除時
    ，除應負擔乙方（即被上訴人）所受損害之賠償以外，並同
    意將已支付之價金作為懲罰性違約金給付乙方，由僑馥公司
    將專戶價金餘額結算後交付乙方（見原審卷第10頁）。經查
    ：
（一）兩造簽訂系爭買賣契約時，上訴人將系爭支票存入僑馥公
      司所設履約保證專用帳戶，以為上訴人給付被上訴人之第
      一期款（簽約款），系爭支票屆期後，經僑馥公司提示不
      獲付款，98年6月間被上訴人以原證4原法院卷第21、22頁
      之存證信函催告上訴人於文到7日內將簽約款存入信託履
      約保證專戶，並配合辦理產權移轉點交等相關程序；上訴
      人於98年6月24日收受該存證信函後，並未依約履行。被
      上訴人乃於98年7月21日以原證4原法院卷第20、21原證4
      之存證信函解除系爭不動產買賣契約；上訴人於98年8月
      13日收受該存證信函，此為兩造不爭執之事實。準此，系
      爭買賣契約業因上訴人違約不為給付第一期價金及配合辦
      理產權移轉點交等相關程序，經被上訴人於98年8月13日
      合法解除，堪以認定。又系爭買賣契約第11條第2款所謂
      「已支付之價金」，應包括依約應於一定期日給付而未給
      付之價金，否則在買受人如未依約給付任何一期價金之情
      形，上開約款豈非毫無適用之餘地，其不符合當事人之真
      意，要無可疑。本件上訴人於兩造簽訂系爭買賣契約時，
      交付系爭支票以為第一期款，支票為付款之工具，被上訴
      人依系爭買賣契約第11條第2款約定請求上訴人給付該以
      系爭支票給付之第一期款250萬元作為懲罰性違約金，核
      屬有據。
（二）按約定之違約金額過高者，法院得減至相當之數額，民法
      第252條定有明文。所謂違約金，不問其作用為懲罰抑為
      損害賠償額之預定，均有上開規定之適用（最高法院50年
      台抗字第55號判例參照）。至於是否相當，則須依一般客
      觀事實、社會經濟狀況及當事人所受損害情形，或債務人
      若能如期履行債務時，債權人可得享受之一切利益等以為
      酌定標準，而債務已為一部履行者，亦得比照債權人所受
      利益減少其數額（最高法院49年台上字第807號、79年台
      上字第1915號判例參照）。本件兩造於系爭買賣契約第11
      條第2款約定上訴人若有若有擅自解約、不為給付或違約
      情事致本約解除時，除應負擔乙方（即被上訴人）所受損
      害之賠償以外，並同意將已支付之價金作為懲罰性違約金
      給付乙方，性質上屬於懲罰性質之違約金。參酌上訴人如
      依約履行，被上訴人收受價款後，至少可存放於銀行賺取
      利息，但目前銀行利率不高，且依系爭房地登記謄本之記
      載，被上訴人嗣於98年9月29日將系爭房屋出售予紀金樹
      等人，其出售之價格與本件出售予上訴人之價格相同，均
      為2,500萬元，故被上訴人所受損害不大。再參酌違約金
      之約定，為當事人契約自由、私法自治原則之體現，雙方
      於訂約時，既已盱衡自己履約之意願、經濟能力、對方違
      約時自己所受損害之程度等主、客觀因素，本諸自由意識
      及平等地位所為之自主決定。本件兩造約定之違約金額高
      達250萬元，依前揭說明，顯有過高而顯失公平之情事，
      本院綜合考量上情，認本件被上訴人得請求上訴人給付之
      違約金，應核減至50萬元始為相當。是被上訴人逾此範圍
      之請求，則非正當，不應准許。
三、綜上所述，被上訴人依系爭買賣契約第11條第2款之約定，
    請求上訴人給付懲罰性違約金，於50萬元，及自起訴狀繕本
    送達上訴人翌日起至清償日止，按週年利率百分之五計算之
    利息之範圍內，於法有據，應予准許，逾此範圍之請求於法
    無據，應予駁回。原審法院於此範圍內為被上訴人勝訴之判
    決，依法固無不合。惟其命上訴人給付違約金120萬元，仍
    屬過高，上訴意旨據以指摘原判決此部分不當，為有理由，
    又被上訴人之起訴狀係於98年9月30日以寄存於警局之方式
    送達予上訴人，依民事訴訟法第138條第2項規定，經10日始
    發生效力，但上訴人於98年10月8日即委任律師到庭應訴，
    要僅可認其於同日即已收受送達，其遲延利息僅可自翌日即
    98 年10月9日起算，原法院不察，逕命上訴人自98年10月1
    日起計付遲延利息，亦有錯誤。是就上開部分，上訴人之上
    訴為有理由，爰由本院予以改判如上。超出部分，上訴為無
    理由，應予駁回。
據上論結，本件上訴為一部有理由，一部無理由，依民事訴訟法
第449條第1項、第450條、第79條，判決如主文。
中    華    民    國    99    年    7     月    27    日
                民事第三庭    審判長法  官  陳照德
                                    法  官  李平勳
                                    法  官  朱  樑
以上正本係照原本作成。
不得上訴。
                                    書記官  陳妙瑋
中    華    民    國    99    年    7     月    28    日
                                                      Ｖ

司法院資訊處製作；財團法人民間司法改革基金會備份。
